---
title: "Introducción a longitrack"
output:
  html_document:
    toc: true
    toc_float: true
    number_sections: true
vignette: >
  %\VignetteIndexEntry{introducción a longitrack}
  %\VignetteEngine{knitr::rmarkdown}
  %\VignetteEncoding{UTF-8}
---

```{r eval=FALSE, include=FALSE}
output: 
  rmarkdown::html_vignette:
  toc: true
```

```{r eval=FALSE, include = FALSE}
knitr::opts_chunk$set(
  collapse = TRUE,
  comment = "#>"
)
```

# Instalación

```{r message=FALSE, warning=FALSE, echo}
# Instalar desde GitHub
# remotes::install_github("alejo-heras/longitrack")
library(longitrack)
library(dplyr)
library(purrr)
```

# Esquema de importación (sólo ilustrativo)

El workflow habitual implica tres pasos iniciales:

1. Autenticación: `gs_auth()` apunta al archivo de credenciales para acceder a Google Sheets.

2. URLs: `urls` es una lista que contiene las urls de cada hoja de cálculo.

3. Importación: `importar_gs()` descarga y organiza los datos en una lista. Opcionalmente:

- renombra variables según un diccionario,

- asigna clases de columnas (fechas, textos, lógicos),

- valida que en todos los módulos existan las variables clave (`name`, `date`, `email`).

```{r eval=FALSE, include=TRUE}
gs_auth("C:/.../credenciales.json")

urls <- list(
  es = list(pre  = "https://docs.google.com/spreadsheets/...",
            long = "https://docs.google.com/spreadsheets/...",
            post = "https://docs.google.com/spreadsheets/..."),
  en = list(pre  = "https://docs.google.com/spreadsheets/...",
            long = "https://docs.google.com/spreadsheets/...")
)

data <- importar_gs(
  idioma        = "es",
  modulos       = "all",
  urls          = urls,
  renombrar     = TRUE,
  asignar_tipos = TRUE,
  validar       = TRUE
)

# Estructura típica:
# data$pre$datos, data$long$datos, data$post$datos

```

# Chequeo y normalización de emails y nombres

En esta vignette, trabajaremos con datos ficticios incluidos en el paquete.

Para mayor comodidad, los renombramos como `pre`, `long` y `post`.

```{r}
pre  <- longitrack::pre
long <- longitrack::long
post <- longitrack::post
```

El dataset `pre` contiene nombres y direcciones de correo con errores intencionales, lo que permite ilustrar el procedimiento completo de chequeo y normalización.

## Chequeo de emails

```{r}
emails_check(pre$email)[, c("original", "normalizado", "tipo_error")]
```

```{r include=FALSE}
rm(pre); rm(long); rm(post)
```

**EN DESARROLLO**: Se está trabajando para que trabajen igualmente sobre data frames (revisando y modificando la columna `email`) o sobre listas (recorriendo las columnas `email` de todos los data frames de una lista), ya que `import_gs()` devuelve una lista con todos los archivos de datos.

Mientras, se puede utilizar `purr` para no triplicar el código

## Chequeo de emails en los tres módulos con `purr`

La función `emails_check()` no modifica los emails, sino que identifica emails con errores.

```{r}
data <- list(pre = pre, long = long, post = post)

check_emails <- map(data[c("pre", "long", "post")], ~ emails_check(.x$email))

```

Nos permite identificar qué emails tienen espacios, comas, tildes o la letra `ñ`:

```{r}
check_emails$pre %>%
  select(original, tipo_error) %>%
  filter(!is.na(tipo_error))
```

## Normalizar emails

La función `normalizar_email()` limpia la variable `email`, eliminando espacios en blanco, acentos y la letra `ñ`.  


```{r}
data[c("pre", "long", "post")] <- map(
  data[c("pre", "long", "post")],
  ~ { .x$email <- normalizar_email(.x$email); .x }
)
```

Después de la normalización podemos volver a aplicar emails_check() y comprobar que ya no aparecen esos errores.

**Ojo**, las comas en los dominios (ej. hotmail,com) no se corrigen aquí; para esos casos se aplica el diccionario de dominios.

```{r}
check_emails <- map(data[c("pre", "long", "post")], ~ emails_check(.x$email))
check_emails$pre %>%
  select(original, tipo_error) %>%
  filter(!is.na(tipo_error))
```

## Corrección de emails con diccionario

Podemos definir un diccionario de errores comunes en los dominios de correo (ya sea en una hoja Excel o como un objeto de R) y aplicarlo para corregir casos conocidos como `gamil.com`, `hotmail.con`, `gmail,com` o `yaho.com`.  

A estas se les llama **correcciones determinísticas** porque siempre reemplazan un error concreto por su corrección exacta, sin necesidad de estimar distancias o probabilidades (a diferencia del método de Levenshtein).

```{r}
diccionario_emails <- tribble(
  ~erroneo,   ~correcto,
  "gamil.com",   "gmail.com",
  "hotmail,com", "hotmail.com",
  "gmail..com",  "gmail.com",
  "gmail.con",   "gmail.com",
  "yahoo,es",    "yahoo.es",
  "gmail,com",   "gmail.com"
)

# Aplicamos diccionario (correciones determinísticas)

data[c("pre","long","post")] <- map(
  data[c("pre","long","post")],
  ~ { .x <- correct_domains_from_excel(.x, 
                                             diccionario_emails, 
                                             vars = "email"); 
  .x }
)
```

Podemos volver a revisar:

```{r}
check_emails <- map(data[c("pre", "long", "post")], ~ emails_check(.x$email))
check_emails$pre %>%
  select(original, tipo_error) %>%
  filter(!is.na(tipo_error))
```

La función `review_domains_lv()` aplica la distancia de Levenshtein para detectar dominios sospechosos que no estén en el diccionario.  
Sirve para generar sugerencias de corrección.

```{r}
validos <- c(
  "aol.com","gmail.com","hotmail.com","hotmail.es","live.de","me.com",
  "outlook.com","yahoo.com","yahoo.com.ar","yahoo.com.mx","yahoo.es",
  "supramax.com.mx","telefonica.net"
)

out <- review_domains_lv(
  datos         = data,
  valid_domains = validos,
  max_dist      = 2,
  var           = "email"   # o "email_google"
)
```

Esto nos permite, a partir de una lista de dominios válidos (`validos`), detectar dominios potencialmente erróneos que no estaban contemplados en nuestro *diccionario de dominios*.  

Se pueden consultar tanto las **sugerencias completas** como los **sospechosos**. En este ejemplo aparece un error no previsto en el diccionario. 

```{r}
out$suggestions # sugerencias completas
out$suspects    # solo sospechosos
```

Estos errores no previstos pueden incorporarse a nuestro diccionario de dominios para futuras correcciones automáticas.

```{r}
# Incorporamos un nuevo error conocido al diccionario:
# "hotmail.con" debe corregirse siempre como "hotmail.com"
diccionario_emails <- bind_rows(
  diccionario_emails,
  tibble(
    erroneo  = c("hotmail.con", "yaho.es", "gmai.com"),
    correcto = c("hotmail.com", "yahoo.es", "gmail.com")
  )
)

# Aplicamos el diccionario de dominios para corregir los emails
data[c("pre","long","post")] <- map(
  data[c("pre","long","post")],
  ~ { .x <- correct_domains_from_excel(.x, 
                                             diccionario_emails, 
                                             vars = "email"); 
  .x }
)

# Usamos de nuevo la revisión por distancia de Levenshtein
# para detectar dominios sospechosos no contemplados en el diccionario
out <- review_domains_lv(
  datos         = data,
  valid_domains = validos,
  max_dist      = 2,
  var           = "email"   
)

# Consultamos la lista de sospechosos tras la corrección
out$suspects    

```


## Normalizar nombres

La función `normalizar_nombre()` genera una nueva variable `name_norm` a partir de `name`.  

Durante el proceso elimina acentos, convierte a minúsculas y limpia espacios extra, de forma que los nombres quedan estandarizados. 


```{r eval=FALSE, include=FALSE}
# normalizar nombres en una nueva variable "name_norm"

# ERROR AL COMPILAR
data[c("pre", "long", "post")] <- map(
  data[c("pre", "long", "post")],
  ~ { .x$name_norm <- normalizar_nombre(.x$name); .x }
)
```

```{r}
data$pre$name_norm <- normalizar_nombre(data$pre$name)

data$pre[,c("name", "name_norm")]
```


